ACORDAO-COMPLETO-2517511

ACÓRDÃO 1080/2022 ATA 6/2022 - SEGUNDA CÂMARA

VISTOS, relatados e discutidos estes autos de tomada de contas especial instaurada pela Fundação Nacional de Saúde (Funasa) , em razão de omissão no dever de prestar contas de recursos repassados por meio do Convênio EP 0099/06, registro Siafi 570136, firmado entre a Fundação Nacional de Saúde e o Município de Mansidão/BA, e que tinha por objeto a execução de obras de melhorias sanitárias domiciliares;
ACORDAM os Ministros do Tribunal de Contas da União, reunidos em Sessão da 2ª Câmara, com base nos arts. 1º, I, 16, II, III, "a", 23, II e III, da Lei 8.443/1992 e diante das razões expostas pelo Relator, em:
9.1. acolher parcialmente as alegações de defesa apresentadas pelos responsáveis Ney Borges de Oliveira e Davi Frank Gomes Machado;
9.2. julgar regulares com ressalva, nos termos do arts. 1º, inciso I, 16, inciso II, e 23, inciso II, da Lei 8.443/1992, c/c os arts. 1º, inciso I, 208 e 214, inciso II, do Regimento Interno, as contas de Ney Borges de Oliveira (CPF: XXX.275.275-XX) , prefeito do Município de Mansidão/BA, no período de 1/1/2005 a 31/12/2008, dando-lhe quitação;
9.3. julgar irregulares, nos termos dos arts. 1º, inciso I, 16, inciso III, alínea "a", da Lei 8.443/1992, c/c os art. 23, inciso III, da mesma Lei, e com arts. 1º, inciso I, 209, inciso I, e 214, inciso III, do Regimento Interno/TCU, as contas do responsável Davi Frank Gomes Machado (CPF: XXX.220.665-XX) , prefeito do Município de Mansidão/BA, no período de 1/1/2009 a 31/12/2012;
9.4. aplicar a Davi Frank Gomes Machado (CPF: XXX.220.665-XX) a multa prevista no art. 58, inciso II, da Lei 8.443/1992, no valor de R$ 5.000,00 (cinco mil reais) fixando o prazo de 15 (quinze) dias, a contar da notificação, para que comprove, perante o Tribunal (art. 214, III, "a", do Regimento Interno do TCU) , o recolhimento da dívida aos cofres do Tesouro Nacional, atualizada monetariamente desde a data deste acórdão até a do efetivo recolhimento, se for paga após o vencimento, na forma da legislação em vigor;
9.5. autorizar, desde logo, se requerido, com fundamento no art. 26 da Lei 8.443/1992, c/c o art. 217, §§ 1º e 2º, do Regimento Interno do TCU, o parcelamento da dívida em até 36 parcelas, incidindo, sobre cada parcela, corrigida monetariamente, os correspondentes acréscimos legais, fixando o prazo de quinze dias, a contar do recebimento da notificação, para comprovar, perante o Tribunal, o recolhimento da primeira parcela, e de trinta dias, a contar da parcela anterior, para comprovar os recolhimentos das demais parcelas, alertando os responsáveis de que a falta de comprovação do recolhimento de qualquer parcela importará o vencimento antecipado do saldo devedor, nos termos do § 2º do art. 217 do Regimento Interno deste Tribunal; 
9.6. determinar à Prefeitura do Município de Mansidão/BA que, no prazo de 15 (quinze) dias, restitua aos cofres da União o saldo disponível que consta na conta 16.379-1, agência 8164-7 ("BB CP Admin Supremo") , referente ao Convênio EP 0099/06, registro Siafi 570136, apresentando a esse Tribunal, no mesmo prazo, o respectivo comprovante da Guia de Recolhimento da União (GRU) ; 
9.7. enviar cópia do acórdão à Fundação Nacional de Saúde e aos responsáveis, para ciência, informando que a presente deliberação, acompanhada do Relatório e do Voto que a fundamenta, está disponível para a consulta no endereço www.tcu.gov.br/acordaos, além de esclarecer que, caso requerido, o TCU poderá fornecer sem custos as correspondentes cópias, de forma impressa.

TOMADA DE CONTAS ESPECIAL. instaurada pelo(a) Superintendência Estadual da Funasa na Bahia em razão de Omissão no dever de prestar contas, Convênio EP 0099/06, firmado com o/a FUNDACAO NACIONAL DE SAUDE, Siafi/Siconv 570136, função SAUDE, que teve como objeto MELHORIAS SANITARIAS DOMICILIARES. (nº da TCE no sistema: 3418/2019).

Segunda Câmara

Superintendência Estadual da Funasa Na Bahia.

3. Interessados/Responsáveis:
3.1. Responsáveis: Davi Frank Gomes Machado (XXX.220.665-XX); Ney Borges de Oliveira (XXX.275.275-XX).

13.1. Ministros presentes: Bruno Dantas (Presidente), Augusto Nardes, Aroldo Cedraz e Antonio Anastasia (Relator).
13.2. Ministros-Substitutos presentes: Marcos Bemquerer Costa e André Luís de Carvalho.

ANTONIO ANASTASIA

Transcrevo a seguir, nos termos do art. 1º, § 3º, inciso I, da Lei 8.443/1992, a instrução lavrada no âmbito da Secretaria de Controle Externo de Tomada de Contas Especial (peça 136) , cujas conclusões contaram com a anuência do corpo diretivo daquela unidade técnica (peças 137 e 138) , bem como do MPTCU, representado pelo Procurador Marinus Eduardo De Vries Marsico (peça 139) .
"INTRODUÇÃO
Cuidam os autos de tomada de contas especial instaurada pela Superintendência Estadual da Funasa, na Bahia, em desfavor de Ney Borges de Oliveira (CPF: XXX.275.275-XX) , prefeito do Município de Mansidão/BA, no período de 1/1/2005 a 31/12/2008, e Davi Frank Gomes Machado (CPF: XXX.220.665-XX) , prefeito do citado município, no período de 1/1/2009 a 31/12/2012, em razão de omissão no dever de prestar contas de recursos repassados por meio do Convênio EP 0099/06, registro Siafi 570136 (peça 6) , firmado entre a Fundação Nacional de Saúde e o Município de Mansidão/BA, e que tinha por objeto o instrumento descrito como "MELHORIAS SANITARIAS DOMICILIARES.".
HISTÓRICO
O Convênio EP 0099/06, registro Siafi 570136, foi firmado no valor de R$ 187.200,00, sendo R$ 180.000,00 à conta do concedente e R$ 7.200,00 referentes à contrapartida do convenente.
Teve vigência de 20/6/2006 a 12/5/2011, com prazo para apresentação da prestação de contas em 11/7/2011. Os repasses efetivos da União totalizaram R$ 180.000,00 (peça 11) .
A prestação de contas e complementações enviadas foram analisadas por meio dos documentos constantes nas peças 25-30, 34, 44, 50, 51, 53-55, 71 e 72.
O fundamento para a instauração da Tomada de Contas Especial, conforme consignado na matriz de responsabilização elaborada pelo tomador de contas, foi a constatação da seguinte irregularidade: 
Não comprovação da boa e regular aplicação dos recursos federais repassados à Prefeitura Municipal de Mansidão - BA, em face da omissão no dever de prestar contas dos valores transferidos, no âmbito do convênio descrito como "MELHORIAS SANITARIAS DOMICILIARES.", no período de 20/6/2006 a 12/5/2011, cujo prazo encerrou-se em 11/7/2011.
Os responsáveis arrolados na fase interna foram devidamente comunicados e, diante da ausência de justificativas suficientes para elidir a irregularidade e da não devolução dos recursos, instaurou-se a tomada de contas especial.
No relatório (peça 75) , o tomador de contas concluiu que o prejuízo importaria no valor original de R$ 104.396,55, imputando-se responsabilidade ao Sr. Ney Borges de Oliveira, no valor de R$ 68.396,55, e ao Sr. Davi Frank Gomes Machado, no valor de R$ 36.000,00.
Em 27/7/2020, a Controladoria-Geral da União emitiu o relatório de auditoria (peça 79) , em concordância com o relatório do tomador de contas. O certificado de auditoria e o parecer do dirigente do órgão de controle interno concluíram pela irregularidade das presentes contas (peças 80 e 81) .
Em 24/8/2020, o ministro responsável pela área atestou haver tomado conhecimento das conclusões contidas no relatório e certificado de auditoria, bem como do parecer conclusivo do dirigente do órgão de controle interno, manifestando-se pela irregularidade das contas, e determinou o encaminhamento do processo ao Tribunal de Contas da União (peça 82) .
Na instrução inicial (peça 85) , analisando-se os documentos dos autos, foram feitas, dentre outras, as considerações abaixo.
Da Responsabilização de Ney Borges de Oliveira
Foram repassados à convenente, na gestão do responsável, duas parcelas de R$ 72.000,00 (peça 75) .
Consta no Relatório final de TCE (peça 72) que de acordo com o Parecer Financeiro 167/2016 (peça 55) , o valor de R$ 75.603,45 foi aprovado com ressalva, e que não foi aprovado o valor de R$ 104.396,55, em razão da não apresentação da prestação de contas final, tendo sido responsabilizados o Sr. Ney Borges do Oliveira, pelo valor de R$ 68.396,55, e o Sr. David Frank Gomes Machado, pelo valor de R$ 36.000,00.
Relatou-se que não deveria ser imputado ao responsável, em razão da omissão no dever de prestar contas do valor referente à segunda parcela dos recursos recebidos, o débito de R$ 68.396,55, mas sim o débito de R$ 62.045,33, datado de 29/5/2007, uma vez que foram sacados, na gestão do responsável, apenas os valores de R$ 1.551,13, em 13/11/2007, e de R$ 60.494,20, em 14/11/2007.
Em relação à inexecução do objeto, verificou-se que com os recursos sacados, de R$ 137.648,78 (R$ 75.603,45 + 62.045,33) , deveria ter sido executado 76,47% do objeto (R$ 137.648,78/R$ 180.000,00) , já que não havia sido constatado o crédito referente à contrapartida (peça 27, p. 1) . Verificou-se ainda que embora no Relatório de TCE constasse que em 15/9/2009 tivesse sido emitido o Relatório de Visita 03, apontando execução física da obra no percentual de 73,61%, sugeriu-se não considerar a diferença apurada como irregularidade, por se tratar de um percentual baixo, resultante de estimativa de execução realizada pelo órgão concedente, e por haver probabilidade de que o responsável tivesse pago apenas pelo que havia sido executado.
Da Responsabilização de Davi Frank Gomes Machado
Relatou-se que a terceira parcela dos recursos, no valor de R$ 36.000,00, foi creditada na conta da convenente em 16/12/2009. Tendo em vista que de acordo com o Parecer Financeiro 167/2016 (peça 55) , não havia sido aprovado o valor de R$ 104.396,55, em razão da não apresentação da prestação de contas final, imputou-se ao responsável o débito de R$ 36.000,00.
Verificou-se, contudo, que havia sido repassado à convenente mais R$ 9.733,66, referente ao saldo existente na conta da convenente em 17/8/2008, que, atualizado até 1/1/2009, data em que o responsável assumiu o cargo de prefeito, resultava em R$ 9.944,88. Assim, esse valor também deveria ser imputado ao responsável.
Registrou-se que das setenta e duas melhorias sanitárias pactuadas, sessenta e cinco haviam sido concluídas, apesar de alguns serviços não terem sido realizados de acordo ao projeto técnico, sendo atingido o percentual de execução física de 76,64%, com inexecução do objeto no percentual de 23,36%.
Assim, foram apontadas, como irregularidades, omissão no dever de prestar contas, no valor de R$ 42.351,22 (R$ 104.396,55 - R$ 62.045,33) , e inexecução parcial do objeto, no percentual de 23,36%.
Chegou à conclusão de que deveria haver citação do responsável Ney Borges de Oliveira, pelo débito de R$ 62.045,33, em razão da omissão na prestação de contas parcial do valor referente à segunda parcela dos recursos recebidos.
O responsável Davi Frank Gomes Machado deveria ser citado pelo débito total de R$ 45.944,88, em razão da omissão na prestação de contas final e da inexecução parcial do objeto, no percentual de 23,36%.
Chegou à conclusão ainda que deveria haver audiência responsável Davi Frank Gomes Machado, em razão do não cumprimento do prazo originalmente estipulado para prestação de contas final do convênio.
Verifica-se que houve omissão na prestação de contas parcial do valor referente à segunda parcela dos recursos recebidos, omissão na prestação de contas final e inexecução parcial do objeto, no percentual de 23,36%. Foi sugerida a citação e audiência dos responsáveis.
A Unidade Técnica se manifestou de acordo com a proposta formulada pelo AUFC, a qual contou com a anuência do titular da SecTCE/D3 (peça 87) .
Foi efetuada citação do Sr. Ney Borges de Oliveira, por meio do Ofício 23568/2021-TCU/Seproc, de 7/5/2021 (peça 90) , que foi recebido por ele em 1/6/2021 (peça 92) . Foi solicitada prorrogação de prazo (peça 97) , que foi deferida (peça 98) . Foram apresentadas, pelo responsável, alegações de defesa (peça 101) e diversos documentos (peças 102-119) .
A citação e audiência do Sr. Davi Frank Gomes Machado foi efetuada por meio do Ofício 23567/2021-TCU/Seproc, de 7/5/2021 (peça 91) , que foi recebido por ele em 2/6/2021 (peça 93) . Foram solicitadas prorrogações de prazo (peças 94 e 99) , que foram deferidas (peças 95 e 134) . O responsável apresentou alegações de defesa (peça 120) e a documentação que consta nas peças 120-133.
EXAME TÉCNICO
Cumpre destacar inicialmente que no Parecer Financeiro 166/2009, de 28/8/2009 (peça 27) foi relatado que até aquele momento não havia sido comprovada a realização da contrapartida prevista, no valor de R$ 7.200,00. Constata-se, contudo, que houve transferência do referido valor para a conta do convênio em 30/4/2010 (peça 133, p. 27) .
A seguir consta a análise das alegações de defesa/razões de justificativa, apresentadas pelos responsáveis Ney Borges de Oliveira e Davi Frank Gomes Machado.
Da análise das alegações de defesa do responsável Ney Borges de Oliveira   
O Sr. Ney Borges de Oliveira foi citado (peça 90) pelo débito de R$ 62.045,33, em razão da omissão na prestação de contas parcial do valor referente à segunda parcela dos recursos recebidos.
Foram apresentadas alegações de defesa e diversos documentos (peças 101-119) . Abaixo, constam as alegações do responsável:
a) há que se reconhecer a prescrição quinquenal, haja vista que as notas fiscais que ensejaram o pagamento das despesas são dos meses de abril e novembro de 2007, tendo se passado cerca de quatorze anos;
b) após findo o mandato, há dificuldade em se obter informações e/ou documentos para subsidiar resposta e/ou defesa, seja no âmbito administrativo dos tribunais de contas ou mesmo na esfera jurisdicional;
c) foi emitida em 12/11/2007, pela empresa Duna Engenharia Ltda., a nota fiscal 435, referente a construção de vinte e quatro unidades sanitárias, no valor de R$ 60.494,20, valor que foi pago em 14/11/2007. Foi pago também R$ 1.890,08 de ISS. O valor total foi de R$ 62.045,33;
d) em 10/9/2007 foi feito outro pagamento, por meio da Nota Fiscal 411, de 4/9/2007, no valor de R$ 73.137,37, referente à construção de vinte e nove unidades sanitárias. Foi pago ainda R$ 1.890,08 de ISS. O valor total foi de R$ 75.603,45;
e) o saldo de obras deixado para a gestão de Davi Frank Gomes Machado foi de R$ 6.351,25 e o saldo total incluída a aplicação financeira foi de R$ 9.763,70;
f) a nota de empenho 302/2007 (peça 112) referente às despesas realizadas foi devidamente liquidada, nos termos previstos no art. 63 da Lei 4.320/1964, tendo sido confirmada, portanto, a execução dos serviços/obras, fato que que ensejou os pagamentos efetuados em razão da execução de cinquenta e três unidades sanitárias, sendo que os outros dezenove foram executados pelo gestor que o sucedeu.
Análise
Da alegação de prescrição das pretensões punitiva e ressarcitória a cargo do TCU
Alega o responsável que houve a prescrição quinquenal, uma vez que as notas fiscais que ensejaram o pagamento das despesas datam de abril e novembro de 2007.
O Supremo Tribunal Federal - STF, no Recurso Extraordinário - RE 636.886, fixou a tese, com repercussão geral reconhecida, de que "é prescritível a pretensão de ressarcimento ao erário fundada em decisão de Tribunal de Contas" (Tema 899) . Em que pese o questionamento acerca da abrangência da tese ali firmada, no sentido de que se circunscreveria apenas ao processo de execução da condenação imposta pelo TCU (ou seja, inaplicável à pretensão de ressarcimento exercida no processo "conhecimento" da TCE) , verifica-se que o STF, por meio de decisões prolatadas pelas suas duas turmas, tem decidido de forma reiterada que se aplica o prazo prescricional de 5 anos previsto na Lei 9.873/1999 às pretensões sancionatória e ressarcitória a cargo do Tribunal de Contas da União. 
Seja por aplicação direta ou por analogia, a orientação sufragada é no sentido de que o prazo de 5 anos é compatível com a tese de que a ação e a execução prescrevem no mesmo prazo (Súmula 150 do STF) , bem como com o fato de que a Lei 9.873/1999 - que regulamenta o exercício de ação punitiva pela Administração Pública Federal, direta e indireta - regeria integralmente a prescrição no âmbito do TCU. Quanto a este último aspecto, o Ministro Luís Roberto Barroso, no voto exarado no julgamento do MS 32.201, embora tenha advertido que a atuação do TCU, em sua acepção clássica, não se qualifica como exercício do poder de polícia, ressaltou que a Lei 9.873/1999 assumiria vocação regulatória geral da prescrição do exercício da competência sancionadora da Administração Pública, sendo sua disciplina aplicável a qualquer ação punitiva da Administração Pública Federal, exceto àquelas esferas em que exista regulamentação específica. Ademais, em virtude da autonomia científica do Direito Administrativo, não haveria razão plausível para suprimir a omissão da Lei Orgânica do Tribunal de Contas da União, no tocante ao estabelecimento de um prazo prescricional próprio, valendo-se das normas de direito civil, e não das de direito administrativo.
Eis algumas ementas que evidenciam o entendimento predominante do STF:
Ementa: AGRAVO REGIMENTAL EM MANDADO DE SEGURANÇA. TOMADA DE CONTAS ESPECIAL. TRIBUNAL DE CONTAS DA UNIÃO. CONDENAÇÃO A RESSARCIMENTO AO ERÁRIO. PRESCRIÇÃO. MARCO INTERRUPTIVO. ART. 2°, II, DA LEI 9.873/1999. ATO INEQUÍVOCO DE APURAÇÃO DO FATO. DISCUSSÃO. DIREITO LÍQUIDO E CERTO. DEMONSTRAÇÃO. INOCORRÊNCIA. SUBSISTÊNCIA DA DECISÃO AGRAVADA. AGRAVO A QUE SE NEGA PROVIMENTO. I - As razões do agravo regimental são inaptas para desconstituir os fundamentos da decisão agravada, que, por isso, se mantêm hígidos. II - Aplicando-se a regulamentação da Lei 9.873/1999 ao caso concreto, observa-se que a pretensão sancionatória do TCU, em relação aos atos praticados pelo impetrante, levando-se em consideração a ocorrência de 5 causas interruptivas da prescrição, não teria sido fulminada pelo decurso do tempo. III - A pretensão do recorrente, fundada na discussão sobre os fatos apontados como marcos interruptivos da prescrição da pretensão punitiva da Administração Pública, refoge aos estreitos limites do mandamus, ante a ausência de liquidez e certeza do direito pleiteado. IV - Agravo regimental a que se nega provimento. MS 36067 ED-AgR. Órgão julgador: Segunda Turma. Relator (a) : Min. RICARDO LEWANDOWSKI. Julgamento: 18/10/2019
Ementa: AGRAVO REGIMENTAL EM RECLAMAÇÃO. TRIBUNAL DE CONTAS DA UNIÃO. TOMADA DE CONTA ESPECIAL. PRESCRIÇÃO DA PRETENSÃO PUNITIVA. RECONHECIDA EM DECISÃO DO SUPREMO TRIBUNAL FEDERAL. PRESCRITIBILIDADE DO RESSARCIMENTO AO ERÁRIO FUNDADA EM DECISÃO DE TRIBUNAL DE CONTAS. AÇÃO DE IMPROBIDADE ADMINISTRATIVA COM PEDIDO DE RESSARCIMENTO JÁ EM CURSO. AGRAVO REGIMENTAL A QUE SE NEGA PROVIMENTO. I - O acórdão do TCU determinou a formação de processo administrativo para avaliarem, efetivamente, a eventual responsabilização do agravado para o ressarcimento do dano ao erário, contrariando, assim, autoridade desta Corte no MS 35.512/DF, uma vez que houve a concessão da segurança para declarar a ocorrência da prescrição da pretensão punitiva do TCU em relação às infrações imputadas a ele, destacando-se que a União poderia perseguir os valores referentes ao ressarcimento dos danos na esfera judicial. II - Agravo regimental a que se nega provimento. (Rcl 39497 AgR. Órgão julgador: Segunda Turma. Relator (a) : Min. RICARDO LEWANDOWSKI. Julgamento: 10/10/2020) 
Ementa: MANDADO DE SEGURANÇA. DIREITO ADMINISTRATIVO. TRIBUNAL DE CONTAS DA UNIÃO. SERVIDOR DA SECRETARIA DE SAÚDE DO ESTADO DO ACRE. FISCALIZAÇÃO OMISSA E DEFICIENTE NA EXECUÇÃO DE DOIS CONVÊNIOS FIRMADOS ENTRE A SECRETARIA ESTADUAL E O MINISTÉRIO DA SAÚDE. APLICAÇÃO DE MULTA. ARTS. 28, II, E 58, II, DA LEI 8.443/1992. ART. 268, II, DO REGIMENTO INTERNO DO TCU. PRESCRIÇÃO DA PRETENSÃO SANCIONATÓRIA. OCORRÊNCIA. APLICAÇÃO DA LEI 9.873/1999. PRECEDENTES DESTE STF. MEDIDA LIMINAR DEFERIDA E RATIFICADA NO EXAME DE MÉRITO. SEGURANÇA CONCEDIDA PARA AFASTAR A MULTA APLICADA. 1. A prescrição da pretensão punitiva do TCU é regulada pela Lei 9.873/1999, descabendo a aplicação do prazo decenal previsto na legislação civil (art. 205 do Código Civil) . Ao revés, incide o prazo quinquenal previsto na Lei 9.873/1999 (MS 32201, Rel. Min. Roberto Barroso, PRIMEIRA TURMA, DJe 7/8/2017; MS 35.512-AgR, Rel. Min. Ricardo Lewandowski, SEGUNDA TURMA, DJe 21/6/2019) . 2. In casu, na linha do parecer apresentado pelo Ministério Público Federal e da decisão liminar de minha lavra, é inequívoca a superação do prazo prescricional quinquenal. Os ilícitos apontados pela Corte de Contas ocorreram em julho de 2006, tendo o processo de auditoria sido instaurado em 9/10/2006. A ordem de citação do responsável para a audiência, por sua vez, ocorreu em 25/6/2007. Entretanto, a decisão condenatória recorrível foi exarada somente em 31/5/2016, data da prolação do Acórdão 3513/2016-TCU-Primeira Câmara. 3. Ex positis, CONCEDO A SEGURANÇA unicamente para afastar a sanção de multa aplicada ao impetrante, nos autos da Tomada de Contas Processo 023.288/2006-0, máxime da ocorrência de prescrição da pretensão punitiva do Tribunal de Contas da União. MS 35940. (Órgão julgador: Primeira Turma. Relator (a) : Min. LUIZ FUX. Julgamento: 16/06/2020) .
Essa orientação também foi seguida nas seguintes decisões monocráticas: MS 36.127-MC/DF e MS 35.940-MC/DF, Rel. Min. Luiz Fux; MS 35.294, MS 35.539/DF e MS 35.971-TP/DF, Rel. Min. Marco Aurélio; MS 34.256 MC/DF, MS 36.054-MC e MS 36.067-MC/DF, Rel. Min. Ricardo Lewandowski.
O Supremo Tribunal Federal tem se pronunciado no sentido de reconhecer não só a aplicação da prescrição quinquenal com fulcro na interpretação da Lei 9.873/1999, mas também a incidência dos marcos interruptivos do prazo prescricional consignados na referida lei, tantas vezes quanto presentes os suportes fáticos (MS 32201, Relator: Min. Roberto Barroso) . 
Entendimento que também foi adotado nas seguintes decisões monocráticas: MS 36.054, MS 34.256-MC, MS 35.512 e MS 36.067-MC, todos de relatoria do Min. Ricardo Lewandowski; MS 35.294, MS 35.539 e MS 35.971-TP, todos de relatoria do Min. Marco Aurélio; MS 32.201, Rel. Min. Roberto Barroso, e MS 36.127-MC e MS 35.940-MC, Min. Luiz Fux.
Em relação ao termo inicial da contagem do prazo prescricional, o "caput" do art. 1º da Lei 9.873/1999 oferece solução que não destoa do modelo adotado pelo TCU no incidente de uniformização de jurisprudência, em que se examinou a prescrição da pretensão punitiva, nos termos do Acórdão 1441/2016-TCU-Plenário (Rel. Min. Benjamin Zymler) , com a adição da particularidade de explicitar o caso de infrações permanentes ou continuadas:
a) Regra geral: "data da prática do ato" (o que equivale a "ocorrência da irregularidade sancionada") ;
b) Regra especial: "no caso de infração permanente ou continuada, do dia em que tiver cessado".
A Lei 9.873/1999, no art. 2º, estabelece as causas interruptivas da prescrição punitiva, consoante abaixo transcrito, já na redação conferida pela Lei 11.941/2009:
Art. 2º Interrompe-se a prescrição da ação punitiva:
I - pela notificação ou citação do indiciado ou acusado, inclusive por meio de edital;
II - por qualquer ato inequívoco, que importe apuração do fato;
III - pela decisão condenatória recorrível.
IV - por qualquer ato inequívoco que importe em manifestação expressa de tentativa de solução conciliatória no âmbito interno da administração pública federal.
O quadro a seguir indica alguns eventos processuais, ocorridos no curso de uma TCE (fase interna e externa) - instaurada em razão de irregularidades na aplicação de recursos da União transferidos a entes subnacionais - que poderiam ser enquadrados nas causas de interrupção da prescrição acima apontadas, sem prejuízo, é claro, de outras ocorrências fáticas elegíveis como marco interruptivo, a depender da forma de proceder de cada entidade ou órgão tomador de contas.
	I - pela notificação ou citação do indiciado ou acusado, inclusive por meio de edital;
	 (i) notificação no âmbito do procedimento administrativo de ressarcimento previamente à instauração da TCE;
 (ii) notificação efetuada pelo órgão tomador de contas acerca da instauração da TCE;
 (iii) citação efetuada pelo TCU.
*Data da ciência da notificação ou citação pelos responsáveis ou de publicação do edital no DOU.

	II - por qualquer ato inequívoco, que importe apuração do fato;
* procedimento que evidencie a apuração dos fatos irregulares, com o objetivo quantificar o dano e identificar possíveis responsáveis.
	 (i) relatório de sindicância ou PAD;
 (ii) relatório de apuração de irregularidades referente ao processo administrativo prévio à instauração da TCE;
 (iii) relatórios de fiscalização, pareceres, despachos, informações e memorandos relacionados à apuração dos fatos irregulares;
 (iv) relatório do tomador de contas;
 (v) relatório do controle interno; 
 (vi) termo de instauração ou designação de instauração da TCE;
 (vii) autuação da TCE no TCU; entre outras causas.
*Há quem inclua nesse grupo diligências que comprovam providências do responsável sobre as irregularidades investigadas.

	III - pela decisão condenatória recorrível.
	 (i) Verifica-se apenas no âmbito do TCU com a data da prolação do acórdão condenatório recorrível.

	IV - por qualquer ato inequívoco que importe em manifestação expressa de tentativa de solução conciliatória no âmbito interno da administração pública federal.
	 (i) pedido de parcelamento;
 (ii) pagamento parcial do débito;
 (iii) qualquer manifestação do responsável que demonstre claramente a sua intenção de recolher o débito.

Bem se vê, portanto, que haveria uma multiplicidade de causas de interrupção da prescrição, conforme se depreende do art. 2º da Lei 9.873/1999. Tal exegese encontra respaldo em precedentes do STF, a exemplo do que se decidiu no julgamento do MS 36067 (Rel. Min. Ricardo Lewandowski) , com destaque para trecho do voto em que o Relator reconhece cinco causas de interrupção da prescrição, in verbis:
 (...) Assim, faz-se necessário levar em consideração que, apesar de os fatos objeto da apuração conduzida pela Corte de Contas remontarem aos anos de 1999 e 2000, período no qual o impetrante era Secretário de Saúde municipal, o Tribunal de Contas da União deu prosseguimento à tomada de contas especial por ter constatado a ocorrência de 5 causas interruptivas da prescrição, a saber: a) relatório de auditoria em conjunto realizada pelo Denasus e pela Secretaria Federal de Controle, lavrado em 06/07/2001, sendo este, certamente, um ato inequívoco que importou a apuração do fato (art. 2º, II, da Lei n. 9.873/1999) ; b) instauração de Tomada de Contas Especial pelo FNS, ocorrida em 05/10/2005, sendo este também, certamente, um ato inequívoco que importou a apuração do fato (art. 2º, II, da Lei n. 9.873/1999) ; c) a autuação da presente Tomada de Contas Especial no âmbito do Tribunal de Contas da União, ocorrida em 12/08/2008, sendo este também, certamente, um ato inequívoco que importou a apuração do fato (art. 2º, II, da Lei n. 9.873/1999) ; d) o ato que ordenou a citação do responsável, ora impetrante, ocorrida em 12/07/2010 (art. 2º, I, da Lei n. 9.873/1999) ; e e) o exercício do poder punitivo ocorrido em 20/06/2012, data da prolação do Acórdão 1563/2012-TCU-Plenário (art. 2º, III, da Lei n. 9.873/1999) .
No caso concreto, tendo como parâmetro a tese firmada pelo STF, no RE 636.886, no sentido de que ambas pretensões do TCU (sancionatória e ressarcitória) sujeitam-se ao prazo prescricional de 5 anos previsto na Lei 9.873/1999, considerando, ainda, o sistema prescricional descrito na citada lei, inclusive as causas de suspensão e de interrupção da prescrição, tem-se os seguintes eventos processuais:
a) termo inicial da contagem do prazo (data da ocorrência da irregularidade) : em 1/1/2009 - dia seguinte ao término do mandato do responsável;
b) Relatório de Visita Técnica 3, de 15/09/2009 (peça 29) , apontando o percentual de execução física das obras, em 73,61%;
c) Parecer Financeiro 120/2013, de 29/11/2013 (peça 30) ;
d) notificação 286/Suest/Secov/Sopre-BA, de 11/9/2015 (peças 45-46) , solicitando a apresentação da prestação de contas do convênio;
e) despacho de autorização da instauração de TCE, de 2016 (peça 2) ;
f) notificação 01/2017/TCE/CV/EP-0099/2006, de 16/5/2017 (peças 64-65) , comunicando a instauração de processo de TCE;
g) elaboração do Relatório de TCE, em 9/6/2017 (peça 72) ; e
h) citação do responsável, realizada em 1/6/2021 (peça 92) .
Analisando-se a data da prática do ato irregular, em 1/1/2009, bem como os eventos processuais que se sucederam, conforme acima enumerados, os quais teriam o condão de interromper o curso do prazo prescricional, de acordo com o art. 2º da Lei 9.873/1999, observa-se que não teria transcorrido o prazo de 5 (cinco) anos entre cada evento processual interruptivo. Dessa forma, ainda que se leve em conta o entendimento sufragado pelo STF, no julgamento do RE 636.886, não teria ocorrido a prescrição da pretensão sancionatória e ressarcitória a cargo do TCU.
Além disso, o caso tratado no RE 636.886 (tema 899 da repercussão geral) diz respeito à fase de execução judicial de deliberação do Tribunal de Contas, tanto assim que, para deslindá-lo, foi necessária a aplicação da Lei 6.830/1980 (Lei de Execuções Fiscais) , diploma legal evidentemente inaplicável à fase que antecede a formação do título executivo extrajudicial do TCU, caracterizada pela atuação do órgão de controle externo até a prolação do acórdão.
Veja-se que foram opostos embargos declaratórios contra a referida decisão do STF, os quais foram rejeitados pela maioria da Suprema Corte (Plenário, Sessão Virtual de 13.8.2021 a 20.8.2021) , confirmando, portanto, a abrangência da deliberação prolatada na fixação do tema 899, razão por que se deve adotar a orientação prevalente no TCU, no sentido de que a matéria ali tratada alcançaria tão somente a fase judicial de cobrança do título extrajudicial, não atingindo os processos de controle externo, mantendo-se, desse modo,  a interpretação adotada pela Suprema Corte, em 2008, no Mandado de Segurança - MS 26.210, oportunidade em que foi definida a tese da imprescritibilidade das ações de ressarcimento ao erário:
A suspensão pelo STF das demandas nas quais esteja em questão a prescritibilidade da pretensão de ressarcimento ao erário com base em decisão de tribunal de contas (RE 636.886/STF) alcança tão somente a fase judicial de cobrança do título extrajudicial, não atingindo os processos de controle externo em trâmite. Até julgamento definitivo em contrário pelo STF, permanece o entendimento do TCU acerca da imprescritibilidade das pretensões de ressarcimento decorrentes de tomadas de contas especiais. (Acórdão 1267/2019-TCU-Plenário, Relator: Min. AROLDO CEDRAZ) 
A suspensão pelo STF das demandas nas quais esteja em questão a prescritibilidade da pretensão de ressarcimento ao erário com base em decisão de tribunal de contas (RE 636.886/STF) alcança tão somente a fase judicial de cobrança do título extrajudicial, não atingindo os processos de controle externo em trâmite. Até julgamento definitivo em contrário pelo STF, permanecem imprescritíveis as pretensões de ressarcimento decorrentes de tomadas de contas especiais. (Acórdão 7930/2018-TCU-Segunda Câmara, Relatora: Min. ANA ARRAES) .
Por outro lado, especificamente quanto à prescrição da pretensão punitiva, verifica-se que o Acórdão 1441/2016-TCU-Plenário, Relator Ministro Benjamin Zymler, que uniformizou a jurisprudência sobre essa questão, subordinou tal prescrição ao prazo geral indicado no art. 205, do Código Civil, que é de dez anos, contado da data de ocorrência da irregularidade sancionada, nos termos do art. 189, do Código Civil, sendo este prazo interrompido pelo ato que ordenar a citação, a audiência ou a oitiva do responsável.
No caso em exame, ocorreu a prescrição da pretensão punitiva em relação ao responsável, uma vez que foi prefeito do Município de Mansidão-BA até 31/12/2008 e o ato de ordenação da citação ocorreu em 7/5/2021 (peça 87) .
Portanto, diferente do entendimento esposado pelo responsável, configurou-se a prescrição apenas quanto à competência sancionatória deste Tribunal.
Da alegação de obtenção de informações/documentos nos âmbitos administrativo ou judicial
Alega o responsável que há dificuldade na obtenção de informações e/ou documentos para subsidiar sua defesa, seja na esfera administrativa ou judicial.
Análise
Conforme consta no preâmbulo do termo de convênio (peça 6) , os signatários se obrigavam a cumprir as disposições contidas na Instrução Normativa STN 1/1997. Segundo o disposto no art. 30 da referida Instrução Normativa, abaixo transcrito, os documentos comprobatórios das despesas deveriam ser mantidos em arquivo pelo prazo de cinco anos, contados da aprovação das contas:
Art. 30. As despesas serão comprovadas mediante documentos originais fiscais ou equivalentes, devendo as faturas, recibos, notas fiscais e quaisquer outros documentos comprobatórios serem emitidos em nome do convenente ou do executor, se for o caso, devidamente identificados com referência ao título e número do convênio.
§ 1º Os documentos referidos neste artigo serão mantidos em arquivo em boa ordem, no próprio local em que forem contabilizados, à disposição dos órgãos de controle interno e externo, pelo prazo de 5 (cinco) anos, contados da aprovação da prestação ou tomada de contas, do gestor do órgão ou entidade concedente, relativa ao exercício da concessão.
Portanto, as alegações de defesa do responsável devem ser rejeitadas.
Da alegação de comprovação da aplicação dos recursos recebidos
O responsável foi citado pelo débito de R$ 62.045,33, em razão da omissão na prestação de contas parcial do valor referente à segunda parcela dos recursos recebidos.
O responsável apresentou as alegações de defesa abaixo elencadas:
a) em 12/11/2008 foi emitida pela empresa Duna Engenharia Ltda. a nota fiscal 435, referente a construção de vinte e quatro unidades sanitárias, no valor de R$ 60.494,20, pago em 14/11/2007, e que foi pago R$ 1.890,08 de ISS, totalizando R$ 62.045,33;
b) em 10/9/2007 foi feito outro pagamento, por meio da nota fiscal 411, de 4/9/2007, referente à construção de vinte e quaro unidades sanitárias, no valor de R$ 73.713,37, incluído o valor de R$ 1.890,08 de ISS, totalizando R$ 75.603,45;
c) foram executadas cinquenta e três unidades sanitárias;
d) durante sua gestão foi recebida quantia de R$ 144.000,00 e executado o valor de R$ 137.648,79; e
e)  o saldo de obras deixado para a gestão do Sr. Davi Frank Gomes Machado foi de R$ 6.351,25 e o saldo total com aplicação financeira em 31/7/2008 era de R$ 9.763,70.
Análise
Foram encaminhados diversos documentos, dentre os quais:
a) Relação de Bens Adquiridos, Produzidos ou Construídos, na qual consta a execução de vinte e nove módulos sanitários, no valor de R$ 75.603,45, e de vinte e quatro módulos sanitários, no valor de R$ 62.045,33, totalizando R$ 137.648,78 (peça 107, p.3) ;
b) Relação de Pagamentos Efetuados, demonstrando que foram feitos os seguintes pagamentos: i) R$ 73.713,37, em 10/9/2007, à empresa Duna Engenharia Ltda., e R$ 1.890,08, na mesma data, à prefeitura, referente a pagamento de ISS; ii) R$ 60.494,20, em 14/11/2007, à referida empresa, e R$ 1.551,13, em 13/11/2007, à prefeitura, referente a pagamento de ISS (peça 107, p. 4) ;
c) nota fiscal 411, de 4/9/2007, no valor de R$ 75.603,45, pago à empresa Duna Engenharia Ltda (peça 103) ;
d) nota fiscal 435, de 12/11/2007, no valor de R$ 62.045,33, pago à empresa Duna Engenharia Ltda., com cobrança de ISS, no valor de R$ 1.551,13, na qual consta terem sido prestados serviços de execução de sanitários domiciliares (peça 111) ;
e) extrato bancário, demonstrando que os valores foram debitados à conta do convênio (peça 108, p. 9 e 11;
f) Documento Municipal de Arrecadação (DAM) , referente ao recolhimento do valor de R$ 1.551,13 (peça 113, p. 2) ; e
g) processo de pagamento, no valor total de R$ 62.045,33 (peça 112) .
Conjugando-se as informações encaminhadas pelo responsável, chega-se à conclusão de que houve comprovação da execução financeira do valor utilizado.
Em relação à execução física, consta, na Relação de Bens Adquiridos, Produzidos ou Construídos (peça 107, p. 3) , encaminhada pelo responsável, que foram executados vinte e quatro módulos sanitários domiciliares, no valor total de R$ 62.045,33, além de outros vinte e nove, totalizando cinquenta e três módulos. No Relatório de Visita Técnica, de 15/9/2009 (peça 29) , consta que cinquenta e três módulos sanitários estavam prontos e que os serviços executados eram satisfatórios, sendo atingido o percentual de 73,61%. Em termos financeiros, esse percentual representa R$ 137.800,00 (R$ 187.200,00*53/72) .
Durante a gestão do responsável Ney Borges de Oliveira foi sacado o valor total de R$ 137.648,78, conforme consta no item 14 da presente instrução. Em termos de execução física, esse valor representa 73,53% do objeto (R$ 137.648,78/R$ 187.200,00) . Em 15/9/2009 ainda não havia sido creditada na conta do convênio a terceira parcela dos recursos, no valor de R$ 36.000,00, o que veio a ocorrer somente em 16/12/2009 (peça 108, p. 27) , na gestão do responsável Davi Frank Gomes Machado.
Tendo em vista que o valor executado foi maior que o valor sacado, não há que se falar em débito no que se refere à primeira e segunda parcela dos recursos repassados a esse responsável.
Portanto, chega-se à conclusão de que os recursos recebidos pelo convenente e que foram objeto de questionamento foram aplicados no objeto do convênio, ficando comprovado o nexo de causalidade entre os recursos e as despesas realizadas, referente à segunda parcela repassada. Entende-se, portanto, que as alegações devem ser acatadas.
Do julgamento pela irregularidade das contas do responsável
O Sr. Ney Borges de Oliveira foi citado em razão da omissão na prestação de contas parcial do valor referente à segunda parcela dos recursos recebidos.
No ofício de citação (peça 90) consta que, caso o responsável não tenha encaminhado, no prazo cabível, a prestação de contas dos valores recebidos, deveria expor, em suas alegações de defesa, a justificativa para tal omissão, conforme art. 209, § 4º, do Regimento Interno do TCU. Consta ainda que a ausência dessa justificativa poderia acarretar o julgamento das contas pela irregularidade, bem como a imposição de multa pelo TCU.
Tendo em vista que não há nos autos a obrigação de que o responsável prestasse contas, que a citação foi realizada em razão da ausência de prestação de contas referentes às despesas realizadas durante sua gestão e que ficou comprovada a execução físico-financeira dos recursos postos à sua disposição para a execução do objeto do convênio, entende-se estar superada a irregularidade que resultou na citação pela omissão no dever de prestar contas.
Portanto, as contas do responsável devam ser julgadas regulares com ressalva, com fundamento no art. 1º, inciso I, 16, inciso II, e 23, inciso II, da Lei 8.443/1992.
Da análise das alegações de defesa/razões de justificativa do responsável Davi Frank Gomes Machado
Foi realizada citação e audiência do responsável (peça 91) , que apresentou alegações de defesa/razões de justificativa (peça 120) , bem como a documentação que consta nas peças 121-133. Abaixo constam as justificativas apresentadas:
a) houve não apenas a prestação de contas dos recursos administrados, mas também a regular execução dos serviços, mediante ateste das notas fiscais pelo servidor responsável, à época. Pela documentação carreada aos autos verifica-se que durante sua gestão foram construídas dezenoves unidades sanitárias, tendo os valores sido pagos à empresa Construtora Imperial, vencedora do processo licitatório;
b) ainda que se admita que o responsável não tenha prestado contas no prazo estipulado, verifica-se, pelos documentos que constam nos autos, a regularização da situação. Levando em conta esse fato e que os serviços foram executados, não se faz necessário o ressarcimento, conforme entendimento da jurisprudência pátria (TJ-MG - Remessa Necessária-Cv: 10720100037038001 MG, Relator: Geraldo Augusto, Data de Julgamento: 03/03/2020, Data de Publicação: 06/03/2020) ;
c) em vista do que dispõe o art. 2º da Lei 9.784/1992, qualquer penalidade a ser aplicada requer a aplicação do princípio da proporcionalidade, sendo que no presente caso não ficou evidenciado dano ou risco ao interesse público ou qualquer benefício ou lucro;
d) não ficou evidenciada má-fé na conduta do responsável; e
e) há que se reconhecer a ocorrência da prescrição.
Análise
Da alegação de prescrição das pretensões punitiva e ressarcitória a cargo do TCU
Alega o responsável que ocorreu a prescrição em relação aos fatos constatados.
Cabem aqui os mesmos argumentos que constam dos parágrafos 31 a 40 da presente instrução.
No caso concreto, tendo como parâmetro a tese firmada pelo STF, no RE 636.886, no sentido de que ambas pretensões do TCU (sancionatória e ressarcitória) sujeitam-se ao prazo prescricional de 5 anos previsto na Lei 9.873/1999, considerando, ainda, o sistema prescricional descrito na citada lei, inclusive as causas de suspensão e de interrupção da prescrição, tem-se os seguintes eventos processuais:
a) termo inicial da contagem do prazo (data da ocorrência da irregularidade) : em 12/7/2011 - dia seguinte ao término do prazo para apresentação da prestação de contas;
b) Parecer Financeiro 120/2013, de 29/11/2013 (peça 30) ;
c) Relatório de Visita Técnica 3, de 29/7/2015 (peça 50) , apontando o percentual de execução física das obras, em 76,64%;
d) notificação 118/Suest/Secov/Sopre-BA, de 16/4/2015 (peças 38 e 40) , solicitando a apresentação da prestação de contas do convênio;
e) despacho de autorização da instauração de TCE, de 2016 (peça 2) ;
f) notificação 02/2017/TCE/CV/EP-0099/2006, de 16/5/2017 (peças 66-67) , comunicando a instauração de processo de TCE;
g) elaboração do Relatório de TCE, em 9/6/2017 (peça 72) ; e
h) citação do responsável, realizada em 1/6/2021 (peça 93) .
Analisando-se a data da prática do ato irregular, em 12/7/2011, bem como os eventos processuais que se sucederam, conforme acima enumerados, os quais teriam o condão de interromper o curso do prazo prescricional, de acordo com o art. 2º da Lei 9.873/1999, observa-se que não teria transcorrido o prazo de 5 (cinco) anos entre cada evento processual interruptivo. Dessa forma, ainda que se leve em conta o entendimento sufragado pelo STF, no julgamento do RE 636.886, não teria ocorrido a prescrição da pretensão sancionatória e ressarcitória a cargo do TCU.
Além disso, o caso tratado no RE 636.886 (tema 899 da repercussão geral) diz respeito à fase de execução judicial de deliberação do Tribunal de Contas, tanto assim que, para deslindá-lo, foi necessária a aplicação da Lei 6.830/1980 (Lei de Execuções Fiscais) , diploma legal evidentemente inaplicável à fase que antecede a formação do título executivo extrajudicial do TCU, caracterizada pela atuação do órgão de controle externo até a prolação do acórdão.
Veja-se que foram opostos embargos declaratórios contra a referida decisão do STF, os quais foram rejeitados pela maioria da Suprema Corte (Plenário, Sessão Virtual de 13.8.2021 a 20.8.2021) , confirmando, portanto, a abrangência da deliberação prolatada na fixação do tema 899, razão por que se deve adotar a orientação prevalente no TCU, no sentido de que a matéria ali tratada alcançaria tão somente a fase judicial de cobrança do título extrajudicial, não atingindo os processos de controle externo, mantendo-se, desse modo,  a interpretação adotada pela Suprema Corte, em 2008, no Mandado de Segurança - MS 26.210, oportunidade em que foi definida a tese da imprescritibilidade das ações de ressarcimento ao erário:
A suspensão pelo STF das demandas nas quais esteja em questão a prescritibilidade da pretensão de ressarcimento ao erário com base em decisão de tribunal de contas (RE 636.886/STF) alcança tão somente a fase judicial de cobrança do título extrajudicial, não atingindo os processos de controle externo em trâmite. Até julgamento definitivo em contrário pelo STF, permanece o entendimento do TCU acerca da imprescritibilidade das pretensões de ressarcimento decorrentes de tomadas de contas especiais. (Acórdão 1267/2019-TCU-Plenário, Relator: Min. AROLDO CEDRAZ) 
A suspensão pelo STF das demandas nas quais esteja em questão a prescritibilidade da pretensão de ressarcimento ao erário com base em decisão de tribunal de contas (RE 636.886/STF) alcança tão somente a fase judicial de cobrança do título extrajudicial, não atingindo os processos de controle externo em trâmite. Até julgamento definitivo em contrário pelo STF, permanecem imprescritíveis as pretensões de ressarcimento decorrentes de tomadas de contas especiais. (Acórdão 7930/2018-TCU-Segunda Câmara, Relatora: Min. ANA ARRAES) .
Por outro lado, especificamente quanto à prescrição da pretensão punitiva, verifica-se que o Acórdão 1441/2016-TCU-Plenário, Relator Ministro Benjamin Zymler, que uniformizou a jurisprudência sobre essa questão, subordinou tal prescrição ao prazo geral indicado no art. 205, do Código Civil, que é de dez anos, contado da data de ocorrência da irregularidade sancionada, nos termos do art. 189, do Código Civil, sendo este prazo interrompido pelo ato que ordenar a citação, a audiência ou a oitiva do responsável.
No caso em exame, não ocorreu a prescrição da pretensão punitiva em relação ao responsável, uma vez que a irregularidade sancionada ocorreu em 12/7/2011 e o ato de ordenação da citação ocorreu em 7/5/2021 (peça 87) .
Portanto, diferente do entendimento esposado pelo responsável, não se configurou a prescrição, tanto em relação à competência sancionatória deste Tribunal quanto ao ressarcimento do dano ao erário.
Da alegação de inexistência de dano ou má-fé e da necessária observância do princípio da proporcionalidade
Embora o responsável tenha alegado que não ficou evidenciada má-fé em sua conduta, a responsabilidade dos jurisdicionados perante o TCU é de natureza subjetiva, sendo desnecessária a caracterização de má-fé do gestor para que este seja responsabilizado, conforme se verifica em trecho do Relatório que fundamentou o Acórdão 2588/2020-TCU-Segunda Câmara:
3.22  Quanto à alegação da inexistência de má fé ou dolo, importa registrar que a responsabilidade dos jurisdicionados perante o TCU é de natureza subjetiva, caracterizada mediante a presença de simples culpa stricto sensu, sendo desnecessária a caracterização de conduta dolosa ou má-fé do gestor para que este seja responsabilizado (Acórdão 9004/2018-TCU-Primeira Câmara, Relator Ministro Bruno Dantas) . Assim, o argumento apresentado também não merece acolhimento.
Alega ainda o responsável que qualquer penalidade a ser aplicada requer a aplicação do princípio da proporcionalidade e que no presente caso não ficou evidenciado dano ou risco ao interesse público ou qualquer benefício ou lucro. Em relação a esse ponto, tem-se que eventuais sanções a serem impostas pelo Tribunal resultam do juízo subjetivo do julgador, ante o grau de reprovabilidade das condutas praticadas, da gravidade das irregularidades e do dano causado ao erário, conforme se constata em trecho do Relatório que fundamentou o Acórdão 2588/2020-TCU-Segunda Câmara:
3.23  No que se refere à alegação de inobservância do Princípio da Proporcionalidade, deve-se frisar que eventuais sanções que vierem a ser impostas pelo Tribunal resultam do juízo subjetivo do julgador ante o grau de reprovabilidade das condutas praticadas, da gravidade das irregularidades e do dano causado ao erário. Ademais, como não poderia deixar de ser, quaisquer sanções que vierem a ser aplicadas encontram-se sempre respaldadas e fundamentadas nas normas pertinentes, razão pela qual não se mostra possível acolher o argumento oferecido.
Da alegação de comprovação da aplicação dos recursos recebidos
O Sr. Davi Frank Gomes Machado foi citado pelo débito total de R$ 45.944,88, em razão da omissão na prestação de contas final e da inexecução parcial do objeto, no percentual de 23,36%. Também foi realizada sua audiência em razão do não cumprimento do prazo originalmente estipulado para prestação de contas final do convênio.
Alegou que houve não apenas a prestação de contas dos recursos administrados, mas também a regular execução dos serviços, mediante ateste das notas fiscais pelo servidor responsável, à época. Foram construídas dezenove unidades sanitárias, tendo os valores sido pagos à empresa Construtora Imperial, vencedora do processo licitatório. Segundo o responsável, mesmo que se admita que não tenha prestado contas no prazo estipulado, verifica-se, pelos documentos que constam nos autos, a regularização da situação.
Análise
Verifica-se que foram encaminhados, dentre outros, os documentos abaixo enumerados:
a) aviso de licitação referente à Tomada de Preço 12/2010 (peça 124) ;
b) adjudicação/homologação do objeto da licitação (peça 126) ;
c) parecer técnico jurídico, no qual a assessoria jurídica do Município de Mansidão/BA opina pela contratação da licitante vencedora da licitação para construção de dezenove banheiros com fossa séptica (peça 121) ;
d) autorização para início das obras (peça 128) ;
e) contrato de prestação de serviço 116/2010, firmado entre a empresa Construtora Imperial Ltda. e a prefeitura do Município de Mansidão/BA, para construção de dezenove banheiros, com fossa séptica, no povoado de Barreiro (peça 125) ;
f) nota fiscal de prestação de serviço 199, datada de 11/5/2011, no valor de R$ 13.551,22, emitida pela empresa Construtora Imperial Ltda., referente aos serviços prestados (peça 127) ;
g) nota fiscal de prestação de serviço 191, datada de 25/3/2011, no valor de R$ 36.000,00, emitida pela empresa Construtora Imperial Ltda., referente aos serviços prestados (peça 129) ;
h) relação de Pagamentos Efetuados, demonstrando que foram feitos pagamentos à empresa Construtora Imperial Ltda., nos valores de R$ 36.000,00 e R$ 13.320,31, em 30/3/2011 e 11/5/2011, respectivamente, bem como pagamento à prefeitura, em 31/5/2011, no valor de R$ 230,91, referente a pagamento de ISS, totalizando R$ 49.551,22 (peça 130, p.  4) ;
i) Relação de Bens Adquiridos, Produzidos ou Construídos, na qual consta que foram construídos dezenove módulos sanitários domiciliares, no valor total de R$ 49.551,22 (peça 130, p. 5) ;
j) documento solicitando a transferência de R$ 13.320,31, para a Construtora Imperial Ltda. (peça 131, p. 5) ; 95.856/11
k) ordem de pagamento à empresa Construtora Imperial Ltda., no valor de R$ 13.320,31 (peça 131, p. 5) ;
l) documento autorizando a transferência de R$ 36.000,00, para a conta da empresa Construtora Imperial Ltda. (peça 132, p. 7) ;
m) ordem de pagamento à empresa Construtora Imperial Ltda., no valor de R$ 36.000,00 (peça 132, p. 5) ; e
n) extrato bancário (peça 133, p. 40 e 42) demonstrando que os valores de R$ 36.00,00, R$ 13.320,31 e R$ 230,91 foram debitados à conta do convênio.
Conjugando-se as informações encaminhadas, chega-se à conclusão de que houve comprovação da execução financeira dos recursos utilizados pelo responsável.
No que se refere à execução física, consta, no Relatório de Visita Técnica realizada em 15/9/2009 (peça 29) , que cinquenta e três módulos sanitários estavam prontos e que os serviços executados eram satisfatórios, sendo atingido o percentual de 73,61%. Em termos financeiros, esse percentual representa R$ 137.800,00 (R$ 187.200,00*53/72) .
Durante a gestão do responsável Ney Borges de Oliveira foi sacado o valor total de R$ 137.648,78, conforme consta no item 14 da presente instrução. Em termos de execução física, esse valor representa 73,53% do objeto (R$ 137.648,78/R$ 187.200,00) . Em 15/9/2009 ainda não havia sido creditada na conta do convênio a terceira parcela dos recursos, no valor de R$ 36.000,00, o que veio a ocorrer somente em 16/12/2009 (peça 108, p. 27) , na gestão do responsável Davi Frank Gomes Machado.
Tendo em vista que o valor executado foi maior que o valor sacado, não há indícios para que possa ser imputado débito no que se refere à primeira e segunda parcela dos recursos repassados.
No Relatório de Visita Técnica realizada em 29/7/2015 (peça 50) consta que das setenta e duas unidades sanitárias previstas, sessenta e cinco haviam sido concluídas, mas que foi atingido o percentual de 76,64% de etapa útil do objeto, em razão de ter sido glosado o valor referente ao item fossa séptica (que não havia sido executado de acordo com o projeto) e o valor referente a alguns serviços (piso cimentado, barra lisa e caixa de gordura) que também não haviam sido executados de acordo ao projeto.
Tendo em vista que: i) na visita técnica realizada em 2009 relatou-se que cinquenta e três módulos sanitários estavam prontos e que os serviços executados eram satisfatórios; ii) na visita técnica realizada em 2015 consta que foram concluídos mais doze módulos sanitários, sendo que os valores pagos após a execução dos cinquenta e três módulos (R$ 49.551,22) equivaleriam à execução de dezenove deles; iii) da visita técnica realizada em setembro de 2009 até a visita técnica realizada em julho de 2015 se passaram quase seis anos; não parece razoável ter sido afirmado que não foi concluída/executada boa parte do objeto, considerando o tempo decorrido e o fato das informações referentes à execução dos cinquenta e três módulos sanitários e que constam no relatório elaborado em 2009 terem sido obtidas em data bem mais próxima daquela em que os serviços foram realizados.
Admitido-se que tenham sido concluídos cinquenta e três módulos sanitários durante a gestão do responsável Ney Borges de Oliveira e a fim de dar tratamento isonômico ao responsável Davi Frank Gomes Machado, entende-se que deva ser considerado como concluído, durante a gestão desse responsável, doze módulos sanitários.
Portanto, entende-se que deva ser considerado como executado o valor equivalente a sessenta e cinco módulos sanitários, ou seja, a quantia de R$ 169.000,000 (R$ 187.200,00/72*65) , razão pela qual deve ser imputado ao responsável Davi Frank Gomes Machado o débito de R$ 18.200,00 (R$ 187.200,00 - R$ 169.000,00) .
Assim, as alegações de defesa apresentadas devem ser parcialmente rejeitadas.
Da alegação relativa à omissão no dever de prestar contas
Foi realizada audiência do responsável em razão do não cumprimento do prazo originalmente estipulado para prestação de contas final do convênio. O responsável alegou que mesmo que se admita que não tenha prestado contas no prazo estipulado, verifica-se a regularização da situação.
A falta de apresentação da prestação de contas no prazo poderia ser relevada nas situações em que ficasse comprovada a existência de razões plausíveis que justificassem a impossibilidade de apresentá-la no prazo determinado. No presente caso, o responsável justificou simplesmente que houve a "regularização da situação". O descaso do responsável provocou movimentação da Administração Pública, uma vez que foi instaurada TCE, o Controle Interno a analisou, e a Unidade Técnica desta Corte de Contas produziu os exames que lhe competiam. Tudo isso gerou custos que foram provocados pela desídia do responsável.
No TC Processo 025.551/2017-5 a questão relativa à apresentação da prestação de contas fora do prazo, sem justificativas condizentes, foi abordada nos seguintes termos:
15. Nesse sentido, ainda que afastado o dano ao erário incialmente apontado neste processo, resta assente nos autos a falta de justificativa plausível para a omissão no dever de prestar contas. Em tais situações, a jurisprudência desta Corte é no sentido de aplicação ao responsável da multa prevista no art. 58, inciso I, da Lei 8.443/1992, conforme demonstra o enunciado abaixo, colhido da ferramenta de pesquisa desta Casa denominada Jurisprudência Selecionada (ementa do Acórdão 855/2015-TCU-Plenário, rel. Min. Vital do Rêgo) :
"A apresentação extemporânea da prestação de contas, sem atenuantes que justifiquem o atraso, permite a exclusão do débito, mas não elide a omissão inicial, cabendo o julgamento pela irregularidade das contas com a aplicação de multa".
Portanto, cabe julgar irregulares as contas do responsável, com fundamento no art. 16, inciso III, alínea "a", da Lei 8.443/1992, bem como aplicar-lhe a multa prevista no art. 58, inciso I, do mesmo diploma legal.
Da necessidade de devolução do saldo dos recursos do convênio à União
No extrato do Banco do Brasil (peça 133, p. 50) consta que em 31 de dezembro de 2012 havia saldo disponível de R$ 8.993,50, na conta 16.379-1, agência 8164-7 ("BB CP Admin Supremo") . Tendo em vista que o convênio teve vigência até 12/5/2011, faz-se necessário determinar à prefeitura do Município de Mansidão/BA que transfira à União o referido valor, bem como apresente a esse Tribunal o comprovante da Guia de Recolhimento da União (GRU) , sob pena de responsabilização solidária do prefeito atual que descumprir a determinação.
Prescrição da Pretensão Punitiva
Vale ressaltar que a pretensão punitiva do TCU, conforme Acórdão 1441/2016-TCU-Plenário, Relator Min. Benjamin Zymler, que uniformizou a jurisprudência acerca dessa questão, subordina-se ao prazo geral de prescrição indicado no art. 205 do Código Civil, que é de dez anos, contado da data de ocorrência da irregularidade sancionada, nos termos do art. 189 do Código Civil, sendo este prazo interrompido pelo ato que ordenar a citação, a audiência ou a oitiva dos responsáveis.
No caso em exame, ocorreu a prescrição em relação ao responsável Ney Borges de Oliveira, uma vez que foi prefeito do Município de Mansidão/BA até 31/12/2008 e o ato de ordenação da citação ocorreu em 7/5/2021 (peça 87) .
Não ocorreu a prescrição em relação ao responsável Davi Frank Gomes Machado, prefeito do referido município, no período de 1/1/2009 a 31/12/2012, uma vez que a irregularidade sancionada ocorreu em 12/7/2011 (dia seguinte ao término do prazo para apresentação da prestação de contas) e o ato de ordenação da citação ocorreu em 7/5/2021 (peça 87) .
CONCLUSÃO
Em face da análise promovida na seção "Exame Técnico", verifica-se que as alegações de defesa apresentadas pelo responsável Ney Borges de Oliveira foram suficientes para comprovar a boa e regular aplicação dos recursos repassados por força do Convênio EP 0099/06, registro Siafi 570136, embora tenham sido rejeitadas parcialmente.
As alegações de defesa apresentadas pelo responsável Davi Frank Gomes Machado devem ser rejeitadas parcialmente, uma vez que não foram suficientes para comprovar a boa e regular aplicação da integralidade dos recursos repassados por força do Convênio EP 0099/06, registro Siafi 570136.
As justificativas apresentadas pelo responsável Davi Frank Gomes Machado em relação ao não cumprimento do prazo originalmente estipulado para prestação de contas final do convênio devem ser rejeitadas.
Sugere-se que as constas do responsável Ney Borges de Oliveira sejam julgadas regulares com ressalva, nos termos do arts. 1º, inciso I, 16, inciso II, e 23, inciso II, da Lei 8.443/1992, c/c os arts. 1º, inciso I, 208 e 214, inciso II, do Regimento Interno, dando-lhe quitação.
Sugere-se ainda que as constas do responsável Davi Frank Gomes Machado sejam julgadas irregulares, com fundamento nos arts. 1º, I, e 16, III, "a", da Lei 8.443/1992, c/c os arts. 19, parágrafo único, e 23, III, da mesma lei, devendo ser-lhe aplicada a multa prevista no art. 58, inciso I, do mesmo diploma legal.
Há que fazer determinação à prefeitura do Município de Mansidão/BA, para que, no prazo de quinze dias, transfira à União o saldo disponível que consta na conta 16.379-1, agência 8164-7 ("BB CP Admin Supremo") , referente ao Convênio EP 0099/06, registro Siafi 570136, apresentando a esse Tribunal, no mesmo prazo, o comprovante da Guia de Recolhimento da União (GRU) , sob pena de responsabilização solidária do prefeito atual que descumprir a determinação.
PROPOSTA DE ENCAMINHAMENTO
Diante do exposto, submetem-se os autos à consideração superior, propondo:
a) rejeitar parcialmente as alegações de defesa apresentadas pelos responsáveis Ney Borges de Oliveira e Davi Frank Gomes Machado;
b) rejeitar as razões de justificativa apresentadas pelo responsável Davi Frank Gomes Machado;
c) julgar regulares com ressalva, nos termos do arts. 1º, inciso I, 16, inciso II, e 23, inciso II, da Lei 8.443/1992, c/c os arts. 1º, inciso I, 208 e 214, inciso II, do Regimento Interno, as contas de Ney Borges de Oliveira (CPF: XXX.275.275-XX) , prefeito do Município de Mansidão/BA, no período de 1/1/2005 a 31/12/2008, dando-lhes quitação;
d) julgar irregulares, nos termos dos arts. 1º, inciso I, 16, inciso III, alínea "c", § 2º, da Lei 8.443/92, c/c os arts. 19 e 23, inciso III, da mesma Lei, e com arts. 1º, inciso I, 209, inciso III, 210 e 214, inciso III, do Regimento Interno/TCU, as contas do responsável Davi Frank Gomes Machado (CPF: XXX.220.665-XX) , prefeito do Município de Mansidão/BA, no período de 1/1/2009 a 31/12/2012, condenando-o ao pagamento da importância a seguir especificada, atualizada monetariamente e acrescidas dos juros de mora, calculada a partir da data discriminada até a data do efetiva quitação do débito, fixando-lhe o prazo de quinze dias, para que comprove, perante o Tribunal, o recolhimento da referida quantia aos cofres da Fundação Nacional de Saúde, nos termos do art. 23, inciso III, alínea "a", da citada lei:
	Quantificação do débito
	Valor original (R$) 
	Data da Ocorrência
	Débito/Crédito (D/C) 

	18.200,00
	25/3/2011
	D

	Valor total do débito atualizado até 5/10/2021: R$ 35.664,33.
	d) aplicar ao responsável Davi Frank Gomes Machado a multa prevista no art. 58, I, da Lei 8.443/1992, fixando-lhe o prazo de quinze dias, a contar da notificação, para que comprove, perante o Tribunal (art. 214, III, a, do Regimento Interno do TCU) , o recolhimento da dívida aos cofres do Tesouro Nacional, atualizada monetariamente desde a data do acórdão que vier a ser proferido por este Tribunal até a do efetivo recolhimento, se pagas após o vencimento, na forma da legislação em vigor;
	e)  autorizar, desde logo, a cobrança judicial da dívida, caso não atendidas a notificação, na forma do disposto no art. 28, inciso II, da Lei nº 8.443/92;
	f) autorizar também, desde logo, se requerido, com fundamento no art. 26 da Lei 8.443, de 1992 c/c o art. 217, §§ 1º e 2º do Regimento Interno, o parcelamento da dívida em até 36 parcelas, incidindo sobre cada parcela, corrigida monetariamente, os correspondentes acréscimos legais fixando-lhe o prazo de quinze dias, a contar do recebimento da notificação, para comprovar perante o Tribunal o recolhimento da primeira parcela, e de trinta dias, a contar da parcela anterior, para comprovar os recolhimentos das demais parcelas, devendo incidir sobre cada valor mensal, atualizado monetariamente, os juros de mora devidos, no caso do débito, na forma prevista na legislação em vigor, alertando os responsáveis de que a falta de comprovação do recolhimento de qualquer parcela importará o vencimento antecipado do saldo devedor, nos termos do § 2º do art. 217 do Regimento Interno deste Tribunal;	
	g) enviar cópia do Acórdão a ser prolatado, bem como do Relatório e do Voto que o fundamentarem, à Procuradoria da República no Estado da Bahia, nos termos do § 3º do art. 16 da Lei 8.443/1992, c/c o § 7º do art. 209 do Regimento Interno do TCU, para adoção das medidas cabíveis; e
	h) determinar à prefeitura do Município de Mansidão/BA que, no prazo de 15 (quinze) dias, transfira à União o saldo disponível que consta na conta 16.379-1, agência 8164-7 ("BB CP Admin Supremo") , referente ao Convênio EP 0099/06, registro Siafi 570136, apresentando a esse Tribunal, no mesmo prazo, o comprovante da Guia de Recolhimento da União (GRU) , sob pena de responsabilização solidária do prefeito atual que descumprir a determinação; e
	i) enviar cópia do acórdão que vier a ser proferido à Fundação Nacional de Saúde e aos responsáveis, para ciência, informando que a presente deliberação, acompanhada do Relatório e do Voto que a fundamenta, está disponível para a consulta no endereço www.tcu.gov.br/acordaos, além de esclarecer que, caso requerido, o TCU poderá fornecer sem custos as correspondentes cópias, de forma impressa."
2.	É o Relatório.

Ednaldo Oliveira Moura (17.616/OAB-BA), representando Ney Borges de Oliveira.

Procurador Marinus Eduardo De Vries Marsico.

TOMADA DE CONTAS ESPECIAL. CONVÊNIO FIRMADO COM A FUNASA PARA EXECUÇÃO DE OBRAS DE MELHORIAS SANITÁRIAS DOMICILIARES NO MUNICÍPIO DE MANSIDÃO/BA. DÉBITO ELIDIDO. OMISSÃO DO DEVER DE PRESTAR CONTAS. CONTAS IRREGULARES. MULTA. DETERMINAÇÃO.

TOMADA DE CONTAS ESPECIAL (TCE)

Secretaria de Controle Externo de Tomada de Contas Especial (SecexTCE).

Inicialmente, registro que relato os presentes recursos por sucessão ao Ministro Raimundo Carreiro (art. 153 do Regimento Interno) , sorteado nos termos do art. 18 da Resolução-TCU 175/2005 (peça 83) .
2.	Em análise Tomada de Contas Especial instaurada pela Fundação Nacional de Saúde (Funasa) , em desfavor dos Srs. Ney Borges de Oliveira e Davi Frank Gomes Machado, ex-prefeitos municipais de Mansidão/BA, (gestão 2005-2008 e 2009-2012, respectivamente) , em razão de impropriedades no Convênio EP 0099/06, registro Siafi 570136, firmado para a execução de obras de melhorias sanitárias domiciliares.  
3.	O referido Convênio foi firmado originalmente no valor de R$ 185.400,00 (peça 6, p. 1) , sendo R$ 180.000,00 à conta do órgão concedente e R$ 5.400,00 referentes à contrapartida do município convenente. Teve vigência de 20/6/2006 a 12/5/2011, com prazo de prestação de contas até 11/7/2011. Os recursos da Funasa foram repassados em três parcelas: R$ 72.000,00 em 4/4/2007; R$ 72.000,00 em 24/5/2007; e R$ 36.000,00 em 14/12/2009 (peça 11) .
4.	Conforme se extrai da instrução da área técnica do TCU, transcrita no Relatório antecedente, os ex-gestores foram citados pelos débitos individuais de R$ 62.045,33 (Ney Borges de Oliveira) e R$ 45.944,88 (Davi Frank Gomes Machado) , em razão de omissão do dever de prestar contas do Convênio e inexecução parcial do objeto. Ambos os responsáveis compareceram aos autos e apresentaram razões de defesa tempestivamente (peças 101-119 e 120-133) .
5.	Após analisar as respostas dos agentes, em confronto com a documentação carreada aos autos, a SecexTCE registrou que não haveria dano ao erário em relação às duas primeiras parcelas repassadas (durante a gestão do Sr. Ney Borges de Oliveira) , tendo em vista a comprovação de execução física de 73,61% do objeto do Convênio, conforme Relatório de Visita Técnica datado de 15/9/2009 (peça 29) . No que tange à terceira parcela repassada, a unidade técnica apontou que teria sido executada apenas parcialmente, havendo indicação de que apenas doze módulos sanitários tenham sido concluídos, de dezenove módulos previstos (peça 136, p. 14) . E ainda, constatou que o Sr. Davi Frank Gomes Machado deixou de apresentar, sem justificativa, a prestação de contas do Convênio EP 0099/06, no prazo devido.
6.	Em conclusão, a Secex alvitrou o julgamento pela regularidade com ressalva das contas do Sr. Ney Borges de Oliveira e pela irregularidade das contas do Sr. Davi Frank Gomes Machado, condenando-o ao débito, a valor original, de R$ 18.200,00, bem como à multa prevista no art. 58, inciso I da Lei Orgânica do TCU. Propôs também determinar à Prefeitura do Município de Mansidão/BA que recolha aos cofres da União o saldo disponível na conta utilizada para gerir os recursos do Convênio, face à verificação de existência de saldo residual em 31/12/2012. 
7.	O Ministério Público junto ao TCU, representado pelo Procurador Marinus Eduardo De Vries Marsico, manifestou-se de acordo com a proposta da unidade técnica, conforme o parecer à peça 139.
8.	Realizado o breve introito, passo a deliberar.
9.	Inicialmente, registro que acompanho a análise da unidade instrutiva quanto à verificação de execução compatível dos recursos repassados à conta do Convênio EP 0099/06 durante a gestão do Sr. Ney Borges de Oliveira, com base no Relatório de Visita Técnica realizada em 15/9/2009 (peça 29) . Em que pese a constatação de pequenas impropriedades, entendo cabível o julgamento pela regularidade com ressalva das contas do responsável, com a emissão de quitação.
10.	Em relação à execução física que caberia ao prefeito sucessor, Davi Frank Gomes Machado, embora o último Relatório de Visita Técnica (peça 50) tenha identificado apenas 65 dos 72 domicílios previstos para receberem a intervenção, julgo que o tempo decorrido entre o último repasse (14/12/2009) e a inspeção in loco realizada pela Funasa (29/7/2015) pode ter dificultado a identificação das residências beneficiadas, bem como pode ter ocorrido desgaste natural das estruturas. 
11.	Ademais, o gestor logrou apresentar documentos relativos ao processo de licitação, contrato assinado com a empresa Construtora Imperial Ltda., bem como notas fiscais de pagamento pelos serviços prestados, compatíveis com a execução de 19 módulos sanitários com fossa séptica, entre 2010 e 2011 (peças 121 a 133) . Por esses motivos, considero insubsistente o débito remanescente apontado no relatório da SecexTCE, obtido a partir da proporção de 65/72 do valor total do Convênio EP 0099/06.
12.	Não obstante a elisão do dano inicialmente indicado, não há justificativas nos autos para a omissão de prestação de contas do Convênio EP 0099/06, por parte do Sr. Davi Frank Gomes Machado, prefeito municipal de Mansidão/BA, no prazo estipulado do Ajuste. Nos termos do art. 26A, § 7º da Lei 10.522/2002, "Cabe ao prefeito e ao governador sucessores prestarem contas dos recursos provenientes de convênios, contratos de repasse e termos de parcerias firmados pelos seus antecessores". Essa é a jurisprudência pacífica do TCU, conforme Súmula 230, aprovada pelo Plenário da Corte em 8/12/1994.
13.	Como bem ressaltado pela unidade técnica, a postura omissiva do responsável provocou o acionamento dos órgãos de controle interno e externo da Administração, gerando custos aos cofres públicos. Face à reprovabilidade da conduta, concluo pelo julgamento de suas contas pela irregularidade, com fundamento no art. 16, inciso III, alínea 'a', da Lei 8.433/1992, bem como pela aplicação da multa prevista no art. 58, inciso I, do mesmo diploma legal. Nessa linha é a ementa do Acórdão 855/2015-TCU-Plenário, de relatoria do Ministro Vital do Rêgo: "A apresentação extemporânea da prestação de contas, sem atenuantes que justifiquem o atraso, permite a exclusão do débito, mas não elide a omissão inicial, cabendo o julgamento pela irregularidade das contas com a aplicação de multa".
14.	Ante o exposto, acolho parcialmente a proposta da SecexTCE, que contou com a anuência do MPTCU, e voto por que o Tribunal adote a minuta de acórdão que ora submeto à apreciação deste Colegiado.
TCU, Sala das Sessões, em 15 de março de 2022.
ANTONIO ANASTASIA 
Relator